【裁判字號】    98,易,386
【裁判日期】    981113
【裁判案由】    詐欺
【裁判全文】
臺灣士林地方法院刑事判決               98年度易字第386號
    公  訴  人  臺灣士林地方法院檢察署檢察官
    被      告  甲○○
上列被告因詐欺案件，經檢察官提起公訴（97年度偵續字第220
號），本院判決如下：
    主  文
甲○○無罪。
    理  由
一、公訴意旨略以：被告甲○○明知其並無資力還款，亦無經營
    公司之實際意圖，竟意圖為自己不法之所有，先向乙○○謊
    稱：依其能力，開公司每年可有新臺幣（下同）二千萬元之
    產值，惟其因缺乏資金，需要他人幫助云云，致乙○○信以
    為真，表明願幫助甲○○，甲○○因而不斷向乙○○施用詐
    術，自民國（下同）94年7 月26日起至95年12月4 日止，陸
    續以其擔任實際負責人而以其妻之子巫聖甫（所涉詐欺部分
    ，業經臺灣士林地方法院檢察署檢察官不起訴處分確定在案
    ）名義申請設立登記之勝威諾國際有限公司（下稱勝威諾公
    司）需款週轉為由，先後向乙○○詐借新臺幣（下同）869
    萬6849元（詳如附表所示），其間除於94年11月間，甲○○
    曾以勝威諾公司返還10萬餘元外，其餘幾經乙○○催討，均
    託詞不還，乙○○始知受騙，因認被告甲○○涉有刑法第33
    9 條第1 項之詐欺取財罪嫌云云。
二、按犯罪事實應依證據認定之，無證據不得認定犯罪事實，刑
    事訴訟法第154 條第2 項定有明文。又事實之認定，應憑證
    據，如未能發現相當證據，或證據不足以證明，自不能以推
    測或擬制之方法，為裁判基礎；且認定犯罪事實所憑之證據
    ，雖不以直接證據為限，間接證據亦包括在內，然而無論直
    接證據或間接證據，其為訴訟上之證明，須於通常一般之人
    均不致有所懷疑，而得確信其為真實之程度者，始得據為有
    罪之認定，倘其證明尚未達到此一程度，而有合理之懷疑存
    在而無從使事實審法院得有罪之確信時，即應由法院為諭知
    被告無罪之判決，有最高法院40年台上字第86號判例、76年
    台上字第4986號判例可資參照。次按刑事訴訟法第161 條已
    於91年2 月8 日修正公布，修正後同條第1 項規定：檢察官
    就被告犯罪事實，應負舉證責任，並指出證明之方法。因此
    ，檢察官對於起訴之犯罪事實，應負提出證據及說服之實質
    舉證責任。倘其所提出之證據，不足為被告有罪之積極證明
    ，或其闡明之證明方法，無從說服法官以形成被告有罪之心
    證，基於無罪推定之原則，自應為被告無罪判決之諭知，復
    有最高法院92年台上字第128 號判例意旨足參。另按告訴人
    之告訴係以使被告受刑事追訴為目的，是其陳述是否與事實
    相符，仍應調查其他證據以資審認，亦有最高法院52年台上
    字1300號判例意旨可資參照。
三、公訴人認被告涉有前開犯行，無非以證人即告訴人乙○○之
    指訴綦詳，並有合作金庫銀行活期儲蓄存款存摺影本、華僑
    銀行活期儲蓄存款存摺影本、陽信商業銀行匯款收執聯影本
    、合作金庫匯款回條聯影本、日盛國際商業銀行活期儲蓄存
    款存摺影本、支票影本、支票存款送款簿影本、合作金庫銀
    行支票存根影本、合作金庫銀行各類存款分戶交易明細表影
    本、和運租車/ 和潤企業股份有限公司交車確認單影本、合
    作金庫銀行支票存款存款憑條影本、票據異動狀態查詢表、
    新竹國際商業銀行活期儲蓄存款帳戶存摺影本、中國農民銀
    行活期儲蓄存款存摺影本、郵政存簿儲金簿影本、郵政跨行
    匯款申請書影本、遠東國際商業銀行匯款申請書影本、安信
    ｅCARD帳單影本、台北富邦商業銀行天母分行存摺影本、陽
    信商業銀行北投分行存摺影本在卷可稽等為其論據。訊之被
    告固不否認曾向告訴人取得上開款項之事實，惟堅詞否認有
    何詐欺犯行，辯稱：伊沒有詐欺的意思，伊沒有向告訴人借
    款，告訴人的錢匯到勝威諾公司的帳戶是純粹因為伊的信用
    不良而來幫忙，伊用巫聖甫的名義來設立登記勝威諾公司，
    告訴人把她的錢匯入勝威諾公司的帳戶作為這家公司往來信
    用資料，後來告訴人匯進來的錢，伊都逐筆陸續領現金出來
    還給告訴人，當時純粹因為是朋友，所以告訴人沒有開立收
    據給伊，告訴人純粹因為幫忙，所以沒有得到什麼利益，伊
    也沒有給予告訴人任何利息，純粹基於朋友幫忙，她是要伊
    的人，伊向告訴人說我們都是有家庭的人，那個時候告訴人
    看伊態度堅硬，告訴人的態度就有轉變，告訴人陸續匯款到
    公司的帳戶時，但是沒有跟伊說何時要我再把錢交還給她，
    本件與詐欺無涉云云。
四、經查：
（一）被告甲○○對於本判決所引用之下列各項證據方法之證據
      能力，於本院審理時均表示無意見，且於法院調查證據時
      ，知有刑事訴訟法第159 條第1 項不得為證據之情形，亦
      未於言詞辯論終結前聲明異議，茲審酌該等言詞陳述及書
      面陳述作成時之情況，並無不宜作為證據之情事，依刑事
      訴訟法第159 條之5 之規定，自得作為證據，合先敘明。
（二）告訴人曾於如附表所示之日期，分別以匯款、轉帳或現金
      方式交付如附表所示之款項予被告或被告指定之帳戶或沖
      償被告使用告訴人支票之票款等情，業據證人即告訴人乙
      ○○於本院審理中證述在卷（見本院98年10月23日審判筆
      錄），並有其所提出之合作金庫銀行活期儲蓄存款存摺影
      本、華僑銀行活期儲蓄存款存摺影本、陽信商業銀行匯款
      收執聯影本、合作金庫匯款回條聯影本、日盛國際商業銀
      行活期儲蓄存款存摺影本、支票影本、支票存款送款簿影
      本、合作金庫銀行支票存根影本、合作金庫銀行各類存款
      分戶交易明細表影本、和運租車/ 和潤企業股份有限公司
      交車確認單影本、合作金庫銀行支票存款存款憑條影本、
      票據異動狀態查詢表、新竹國際商業銀行活期儲蓄存款帳
      戶存摺影本、中國農民銀行活期儲蓄存款存摺影本、郵政
      存簿儲金簿影本、郵政跨行匯款申請書影本、遠東國際商
      業銀行匯款申請書影本、安信ｅCARD帳單影本、台北富邦
      商業銀行天母分行存摺影本、陽信商業銀行北投分行存摺
      影本在卷可稽，被告對此亦不否認，是以被告有取得如附
      表所示之款項，應堪認定。
（三）惟按刑法第339 條第1 項詐欺罪之成立，以意圖為自己或
      第三人不法所有，以詐術使人將本人或第三人之物交付為
      要件。所謂以詐術使人交付，必須被詐欺人因其詐術陷於
      錯誤而交付財物，若無證據足資證明行為人對人施用詐術
      ，且財物之交付非因受詐術陷於錯誤而為者，自不能以該
      罪相繩。查告訴人為54年次，有其年籍資料在卷，於案發
      時為40歲之年齡，且依其所陳，當時其為醫院精神科護士
      ，再佐以告訴人於本件中尚特別以其夫蘇清裕所開立之前
      開新竹國際商業銀行、陽信商業銀行永和分行帳戶供作匯
      出款項予被告所指定之巫聖甫及勝威諾公司帳戶之行為，
      是告訴人顯非初出社會、不經世事之人，其如欲進行投資
      行為自應對投資金額、投資種類與管道、盈虧如何計算、
      利潤是否按期取回等投資重要事項有一定之認識後，始會
      投入大筆資金；然證人即告訴人對於交付被告款項之源由
      竟僅證以：與被告僅係家庭式的交情，並無男女情誼，只
      是因為同情、相信被告會上進，所以相信被告所說的投資
      ，知道被告情況很不好，只要被告有錢就會還，沒有約定
      日期，也沒有訂立契約，都是口頭約定，我的目的是投資
      ，但是實際上是借款，因為被告並沒有給我任何文件上的
      承諾，我認為我借這筆錢出去，被告會還錢，我是安全的
      等詞（見本院98年10月23日審判筆錄第8 至10頁），以告
      訴人之智識程度，且與被告間僅有家庭式之情誼，其只單
      純相信被告上述毫無實質內容之說詞即於短短1 年多之期
      間內陸續投入高達800 多萬元之款項，實與常情相違。是
      證人即告訴人指稱被告施用詐術使其陷於錯誤而交付前開
      款項等情，難令人確信。
（四）又依告訴人乙○○於97年4 月2 日所提出之刑事告訴補充
      狀（三）內容：『94年4 月20日，依被告甲○○指示匯款
      10萬元至楊梅安養中心；94年4 月21日、26日及27日，被
      告甲○○連續向告訴人分別借款8 萬元、2 萬元及10萬元
      ；94年5 月23日，被告甲○○因其妻子自殺在臺北榮民總
      醫院就醫，而向告訴人乙○○借款3 萬元；94年8 月12日
      ，被告甲○○因聲稱欲投標政府工程標案，而向告訴人乙
      ○○借款21萬6347元；94年9 月2 日，被告甲○○向告訴
      人乙○○借款12萬5000元，用以支付福灣公司購買汽車之
      款項；於94年9 月12日及95年7 月27日，被告甲○○向告
      訴人乙○○分別借款3 萬元及25萬元，用以支付律師費用
      ；94年9 月26日及27日，被告甲○○向告訴人乙○○共借
      款65萬元，用以向和運汽車公司購買汽車；94年10月5 日
      、11月5 日及12日5 日，被告甲○○連續3 個月分別向告
      訴人乙○○借款5 萬4800元，用以繳納購買汽車分期款項
      ；94年12月9 日、95年5 月8 日、95年7 月17日及95年7
      月19日，被告甲○○向告訴人乙○○分別借款1 萬5000元
      、1 萬元、1 萬5000元及2 萬5000元，用以作為勝威諾公
      司之週轉資金；94年12月29日、95年2 月16日、95年2 月
      23日、95年5 月22日及95年7 月26日，被告甲○○向告訴
      人乙○○分別借款30萬元、30萬元、20萬元、50萬元及12
      5 萬元，用以投資土地、電子原料等用途；於95年11月24
      日，被告甲○○向告訴人乙○○借款10萬元，用以作為給
      小孩子壓歲錢之用；是被告甲○○自94年4 月20日起至95
      年12月4 日止，向告訴人乙○○借款總共1044萬6849元』
      ，此有告訴人乙○○所提出之刑事告訴補充狀（三）乙份
      在卷可參，是觀諸告訴人乙○○上開指訴被告甲○○借款
      經過可知，告訴人乙○○於94年4 月間起至95年12月間之
      1 年8 個月內，提供款項予被告甲○○之借款時間密集，
      借款數額含括大、小金額借款，借款事由包含妻子自殺之
      醫療費用、律師費用、購買汽車款項、公司經營週轉金及
      小孩子壓歲錢等包羅萬象等情以視，足徵告訴人乙○○與
      被告甲○○間之關係，應有摯友般之深厚情誼，否則告訴
      人乙○○豈會毋論事由大小均借款給被告甲○○之可能？
      顯見告訴人乙○○已審酌與被告甲○○間之情誼後所作之
      決定，自難認告訴人乙○○有何因陷於錯誤而為財物給付
      之情形。是被告甲○○上開行為，尚不構成刑法上之詐欺
      取財罪。
五、綜上所述，公訴人所舉之證據尚不足以證明告訴人所指被告
    對之施以詐術使其陷於錯誤而交付財物之詞為真實，無從證
    明被告確實涉及上開詐欺取財犯行，不能使本院得有罪之確
    信。此外，復查無其他證據足證被告確有公訴人所指犯行，
    揆諸上開說明，既不能證明被告犯罪，即應為被告無罪判決
    之諭知。
據上論斷，應依刑事訴訟法第301 條第1 項，判決如主文。
本案經檢察官江耀民到庭執行職務。
中    華    民    國    98    年    11    月    13    日
                  刑事第三庭審判長法  官  李育仁
                                  法  官  孫曉青
                                  法  官  謝佳純
以上正本證明與原本無異。
如不服本判決應於收受判決後10日內向本院提出上訴書狀，並應
應敘述具體理由。其未敘述上訴理由者，應於上訴期間屆滿後20
日內向本院補提理由書(均須按他造當事人之人數附繕本)「切勿
逕送上級法院」。
                                  書記官  張茹茵
中    華    民    國    98    年    11    月    13    日


司法院資訊處製作；財團法人民間司法改革基金會備份。
